【裁判字號】    99,上訴,3157
【裁判日期】    991117
【裁判案由】    偽造文書等
【裁判全文】
臺灣高等法院刑事判決                99年度上訴字第3157號
上  訴  人  臺灣臺北地方法院檢察署檢察官
被      告  丙○○
上列上訴人因被告偽造文書等案件，不服臺灣臺北地方法院98年
度訴字第2106號，中華民國99年7月21日第一審判決（起訴案號
：臺灣臺北地方法院檢察署98年度偵緝字第2477、2478號），提
起上訴，本院判決如下：
    主  文
原判決撤銷。
丙○○意圖為自己不法之所有，而侵占業務上所持有之物，處有
期徒刑拾月，減為有期徒刑伍月，如易科罰金，以銀元參佰元即
新臺幣玖佰元折算壹日。如附表二編號1、編號11至17所示署押
均沒收。
    事  實
一、丙○○係臺北縣新店市○○路○段696號大樓管理員，負責代
    收轉交住戶掛號郵件，為從事業務之人，竟意圖為自己不法
    所有，於民國92年8月1日在前址，侵占其業務上所代收持有
    住戶乙○○中華商業銀行【嗣改為香港商香港上海匯豐銀行
    （下稱匯豐銀行）】0000000000000000號、安泰商業銀行（
    下稱安泰商銀）0000000000000000號、0000000000000000號
    信用卡各1張入己後，即基於行使偽造私文書及意圖為自己
    不法所有之概括犯意，連續於附表一、附表二編號2至10 所
    示時地，以輸入信用卡資料之不正方法，致匯豐銀行、安泰
    商銀自動櫃員機付款設備陷於錯誤，誤認係乙○○本人借款
    ，而以預支現金方式給付前揭2表所示現金予丙○○，且於
    附表二編號1、編號11至17所示時地，表明為乙○○本人持
    該安泰商銀信用卡消費，並每次消費簽帳單上，偽造乙○○
    之署名而為偽造私文書，再將各該簽帳單持之交付與各該不
    知情之特約商店店員核對作為向安泰商銀請領款項之用而行
    使之，使附表二編號1、編號11至17所示特約商店之店員陷
    於錯誤，以為係乙○○本人消費，而交付如附表二編號1、
    編號11至17所示金額之商品，及使安泰商銀陷於錯誤因而誤
    認係真正持卡人消費而代為墊付各該商品之簽帳款項，並生
    損害於乙○○、安泰商銀及附表二編號1、編號11至17所示
    之特約商店。共計詐得新臺幣33萬9339元（匯豐銀行部分預
    借現金22萬6000元，安泰商銀部分預借現金及盜刷信用卡合
    計11萬3339元）。嗣乙○○接獲信用卡帳單催繳通知，始報
    警循線查悉上情。
二、案經乙○○訴由臺北縣政府警察局新店分局報告臺灣臺北地
    方法院檢察署檢察官偵查起訴。
    理  由
壹、證據能力：
    證人即告訴人乙○○、證人趙英偉、林心盈警詢陳述，係被
    告以外之人於審判外陳述，核無刑事訴訟法第159條之3所定
    例外得作為證據之情形，依同法第159條第1項規定，不具證
    據能力。至其餘資以認定本案之非供述證據（詳後述），查
    無違反法定程序取得之情，依同法第158條之4規定反面解釋
    ，有證據能力。
貳、實體部分：
一、訊據被告丙○○就附表一及附表二犯行坦承不諱，並有信用
    卡申請書、匯豐銀行97年7月29日（97）港匯銀總字第4255
    號函及信用卡預借現金明細、安泰商銀消費金融部97年7月
    22日（97）安消信字第0970001058 號函檢附信用卡交易明
    細、安泰商銀消金徵審部99年9月27 日（99）安消徵發字第
    0990000434號函、被告承諾悉數賠償盜用匯豐銀行信用卡預
    借現金款之切結書存卷為證【臺灣臺北地方法院檢察署97年
    度偵字第13102號卷（下稱偵卷）第15-18、32-33、35-36頁
    】，堪認被告自白與事實相符，復參以證人甲○○於本院審
    理時到庭證述：有人自稱是乙○○，而且我們從電話中核對
    乙○○基本資料都沒有錯，所以我們就准他掛失（按卡號：
    0000000000000000），並補卡（按卡號：0000000000000000
    ）送到他原本帳單地址；因為乙○○表示他的卡片被冒刷，
    是被大樓管理員即被告盜刷的，我們公司專員跟他約時間，
    乙○○帶我們公司專員到大樓管理員辦公室，向被告收回卡
    片（6501）等語（本院99年10月11 日準備程序筆錄第3頁）
    ，且被告亦自承：自92年8月1日拿到信用卡後，至返還予告
    訴人乙○○前，卡都在伊身上，安泰商銀信用卡開卡後，均
    由伊使用，沒幾個月卡就還告訴人等語（原審卷第71-72頁
    ），是安泰商銀行信用卡開卡後至銀行收回卡片前，既持續
    為被告所執，而未曾交予他人，則於附表二所示時地之持卡
    詐取財物犯行，顯係被告所為無訛。綜上，本案事證明確，
    被告犯行洵堪認定，應依法論科。
二、被告行為後，刑法於94年2月2日修正公布，而自95年7月1日
    起施行，修正後刑法第2條規定，為新舊法比較適用之準據
    法，並無涉行為可罰性要件之變更，故於95年7月1日刑法修
    正施行後，如有新舊法比較，應逕依修正後刑法第2條第1項
    規定，為「從舊從輕」比較。比較時應就罪刑有關之共犯、
    未遂犯、想像競合犯、牽連犯、連續犯、結合犯，以及累犯
    加重、自首減輕暨其他法定加減原因（如身分加減）與加減
    例等一切情形，綜其全部罪刑之結果而為比較（最高法院95
    年度第8次刑事庭會議決議意旨參照）。經查：
（一）刑法第336條第2項、第339條第1項、第339條之2法定刑罰
      金部分，依總統於98年4月29日公布廢止前罰金罰鍰提高
      標準條例第1條前段及修正前刑法第33條第5款、修正後刑
      法施行法第1條之1第1項及第2項前段與修正後刑法第33
      條第5款規定，修正前、後之罰金刑最高額並無不同。惟
      就罰金最低額部分，修正後刑法第33條第5款規定，最低
      額為新臺幣1千元，而被告行為時之修正前刑法第33條第5
      款規定，最低額僅新臺幣3元，比較新舊法結果，適用修
      正後刑法相關規定，對被告並未較有利，故應適用修正前
      刑法相關規定。
（二）修正後刑法第55條、第56條依序刪除牽連犯、連續犯規定
      ，此刪除雖非犯罪構成要件變更，惟業影響行為人刑罰之
      法律效果，自屬法律有變更。依修正後刑法規定，被告數
      犯罪行為即應分論併罰，是修正後刑法規定對其並未較有
      利，故應適用修正前刑法第55條、第56條規定。
（三）罰金刑之加重及減輕，依修正後刑法第67條規定，其最高
      度及最低度同加減之，修正前刑法第68條則僅加減其最高
      度，故就加重而言，修正後規定為不利於被告，就減輕而
      言，修正後最低度亦減輕，較有利於被告。
（四）綜上，除就罰金刑減輕部分，修正後刑法第67條較有利於
      被告外，其餘則以修正前刑法有利於被告，整體比較後，
      自應適用修正前刑法相關規定。
三、按信用卡簽帳單係特約商店所制作，用以記載持卡人消費項
    目、金額、時間、商店名稱，得持以經聯合信用卡處理中心
    向發卡銀行請領款項之證明，持卡人每於消費後在簽帳單上
    之署押，則表示持卡人係親自消費，此於簽帳單上持卡人簽
    名欄後，均為該項意思表示之記載即可明之，故持卡人於簽
    帳單上之署押，亦具特定意思表示，是信用卡簽帳單自屬文
    書無疑，而該等文書具有確認持卡人之身分，持卡人簽名後
    之簽帳單係由特約商店核對收執，並轉向發卡銀行請款，此
    簽帳單上之署押，係持卡人以該文書內容對於特約商店請求
    於核對無誤時提供商品或服務，以及請求發卡銀行給付款項
    之依據，是偽造簽帳單上署押之文書後，由特約商店及發卡
    銀行就此等文書進行審查核對提供契約給付之過程觀之，實
    該當於刑法第216條之「行使」之法意。核被告所為，係犯
    刑法第336條第2項業務侵占罪、第339條第1項詐欺取財罪、
    第339條之2第1項由自動付款設備取得他人之物罪、第216、
    第210條行使偽造私文書罪。被告在信用卡簽帳單上冒簽「
    乙○○」姓名之署押，偽造署押行為係偽造私文書之階段行
    為，又偽造私文書之低度行為，應為行使之高度行為所吸收
    ，均不另論罪。被告多次以不正方法由自動付款設備取款犯
    行及盜刷信用卡犯行，時間緊接，均觸犯犯罪構成要件相同
    罪名，顯係基於概括犯意而為，係連續犯，各應依修正前刑
    法第56條以一罪論，並加重其刑。又被告所犯業務侵占罪、
    詐欺取財罪、以不正方法由自動付款設備取款罪、行使偽造
    私文書罪間，有方法目的之牽連關係，應依修正前刑法第55
    條規定，從一重之業務侵占罪處斷。
四、原審認被告罪證明確，予以論罪科刑，固非無見，惟查：（
    一）被告持偽造之私文書（簽帳單）向各該特約商店行使，
    作為各該特約商店向安泰商銀請領款項之用，被告就此部分
    所為自應成立刑法第216、210條之行使偽造私文書罪，原審
    漏未論列被告此部分犯行，自有未洽；（二）原審認被告就
    附表二編號11至17部分不成立犯罪，亦有未合。檢察官執以
    提起上訴為有理由，自應由本院將原判決撤銷改判，爰審酌
    被告未循正當途徑獲取財物，竟圖不勞而獲，實危害社會交
    易安全、持卡人信用與發卡銀行信用卡債權受償可能性；惟
    坦承犯行，犯後態度尚佳，兼衡被告高中畢業智識程度、犯
    罪動機、目的、手段、生活狀況、告訴人所受損害金額等一
    切情狀，量處如主文第2項所示之刑。而被告犯罪時間在96
    年4月24日以前，查無中華民國96年罪犯減刑條例所定不得
    減刑之情，依該條例第2條第1項第3款減其宣告刑二分之一
    ，再諭知易科罰金折算標準。而修正前刑法第41條第1項前
    段、廢止前罰金罰鍰提高標準條例第2條規定，係以銀元1百
    元（即新臺幣3百元）以上，銀元3百元（即新臺幣9百元）
    以下折算1日，依修正後刑法第41條第1項前段規定，則以新
    臺幣1千元、2千元、3千元折算1日，比較新舊法結果，修正
    後規定對被告並未較有利，故應適用修正前刑法第41條第1
    項前段規定、廢止前罰金罰鍰提高標準條例第2條規定。又
    被告在如附表二編號1、編號11至17所示之簽帳單特約商店
    存根聯上，分別偽造「乙○○」之署押共8枚，雖未扣案，
    但無證據證明確實不存在，不問屬於犯人與否，仍均應依刑
    法第219條規定予以宣告沒收。
據上論斷，應依刑事訴訟法第369條第1項前段、第364條、第299
條第1項前段，刑法第336條第2項、第339條第1項、第339條之2
第216條、第210條、第219條，修正前法刑法第55條、第56條，
刑法施行法第1條之1第1項、第2項，廢止前罰金罰鍰提高標準條
例第2條，現行法規所定貨幣單位折算新臺幣條例第2條，中華民
國96年罪犯減刑條例第2條第1項第3款、第7條、第9條，判決如
主文。
本案經檢察官吳國南到庭執行職務。
中    華    民    國    99    年    11    月    17    日
                    刑事第一庭審判長法  官  葉騰瑞
                                    法  官  彭政章
                                    法  官  莊明彰
以上正本證明與原本無異。
不得上訴。
                                    書記官  王韻雅
中    華    民    國    99    年    11    月    17    日
附表二  安泰商銀部分
┌──────────────────────────────────────────────────────────────────────┐
│信用卡卡號：0000-0000-0000-0000                                                                                                             │
├──┬─────┬────┬───────────────┬──────────────────┬─────┬───────────────┤
│編號│ 盜刷時間 │盜刷日期│商店名稱                      │商店地址                            │消費金額  │備註及偽造之署押              │
├──┼─────┼────┼───────────────┼──────────────────┼─────┼───────────────┤
│1   │21:44:40  │920803  │惠康百貨股份有限公司          │台北縣新店市○○路196號B1           │     1,162│已逾收單銀行調閱期限無法提供。│
│    │          │        │                              │                                    │          │簽帳單特約商店存根聯壹張上「張│
│    │          │        │                              │                                    │          │東弘」之署押壹枚。            │
├──┼─────┼────┼───────────────┼──────────────────┼─────┼───────────────┤
│2   │21:52:12  │920816  │富邦商業銀行新店分行          │台北縣新店市○○路○段266號          │    20,000│ATM預借現金，無簽單           │
├──┼─────┼────┼───────────────┼──────────────────┼─────┼───────────────┤
│3   │18:55:08  │920816  │中國信託商業銀行永吉分行      │台北市○○路18號                    │    20,000│ATM預借現金，無簽單           │
├──┼─────┼────┼───────────────┼──────────────────┼─────┼───────────────┤
│4   │08:12:26  │920818  │中國信託商業銀行永吉分行      │台北市○○路18號                    │    10,000│ATM預借現金，無簽單           │
├──┼─────┼────┼───────────────┼──────────────────┼─────┼───────────────┤
│5   │20:13:05  │920914  │富邦商業銀行新店分行          │台北縣新店市○○路○段266號          │     5,000│ATM預借現金，無簽單           │
├──┼─────┼────┼───────────────┼──────────────────┼─────┼───────────────┤
│6   │21:39:47  │920914  │富邦商業銀行新店分行          │台北縣新店市○○路○段266號          │     5,000│ATM預借現金，無簽單           │
├──┼─────┼────┼───────────────┼──────────────────┼─────┼───────────────┤
│7   │21:44:20  │920915  │中國信託商業銀行永吉分行      │台北市○○路18號                    │     3,000│ATM預借現金，無簽單           │
├──┼─────┼────┼───────────────┼──────────────────┼─────┼───────────────┤
│8   │11:18:13  │920915  │中國信託商業銀行永吉分行      │台北市○○路18號                    │    15,000│ATM預借現金，無簽單           │
├──┼─────┼────┼───────────────┼──────────────────┼─────┼───────────────┤
│9   │08:35:39  │920915  │中國信託商業銀行永吉分行      │台北市○○路18號                    │    20,000│ATM預借現金，無簽單           │
├──┼─────┼────┼───────────────┼──────────────────┼─────┼───────────────┤
│10  │13:09:41  │920926  │中國信託商業銀行永吉分行      │台北市○○路18號                    │     1,000│ATM預借現金，無簽單           │
├──┼─────┼────┼───────────────┼──────────────────┼─────┼───────────────┤
│11  │11:27:29  │921112  │元君服飾店                    │台北市○○路89號                    │       770│已逾收單銀行調閱期限無法提供。│
│    │          │        │                              │                                    │          │簽帳單特約商店存根聯壹張上「張│
│    │          │        │                              │                                    │          │─弘」之署押壹枚。            │
├──┼─────┼────┼───────────────┼──────────────────┼─────┼───────────────┤
│12  │12:34:31  │921117  │元君服飾店                    │台北市○○路89號                    │       580│已逾收單銀行調閱期限無法提供。│
│    │          │        │                              │                                    │          │簽帳單特約商店存根聯壹張上「張│
│    │          │        │                              │                                    │          │東弘」之署押壹枚。            │
├──┼─────┼────┼───────────────┼──────────────────┼─────┼───────────────┤
│13  │21:03:50  │921219  │優采百貨行                    │台北縣新店市○○路○段301號1樓       │     4,200│已逾收單銀行調閱期限無法提供。│
│    │          │        │                              │                                    │          │簽帳單特約商店存根聯壹張上「張│
│    │          │        │                              │                                    │          │東弘」之署押壹枚。            │
├──┼─────┼────┼───────────────┼──────────────────┼─────┼───────────────┤
│14  │20:08:30  │921225  │惠康名品服飾行                │台北縣新店市○○路2段188-90、190號  │       980│已逾收單銀行調閱期限無法提供。│
│    │          │        │                              │1樓                                 │          │簽帳單特約商店存根聯壹張上「張│
│    │          │        │                              │                                    │          │東弘」之署押壹枚。            │
├──┼─────┼────┼───────────────┼──────────────────┼─────┼───────────────┤
│15  │20:16:40  │930106  │惠康百貨股份有限公司-安康     │台北縣新店市○○路196號B1           │     1,997│已逾收單銀行調閱期限無法提供。│
│    │          │        │                              │                                    │          │簽帳單特約商店存根聯壹張上「張│
│    │          │        │                              │                                    │          │東弘」之署押壹枚。            │
├──┴─────┴────┴───────────────┴──────────────────┴─────┴───────────────┤
│信用卡卡號：0000-0000-0000-0000                                                                                                             │
├──┬─────┬────┬───────────────┬──────────────────┬─────┬───────────────┤
│16  │20:53:30  │930119  │惠康百貨股份有限公司-安康     │台北縣新店市○○路196號B1           │     3,170│已逾收單銀行調閱期限無法提供。│
│    │          │        │                              │                                    │          │簽帳單特約商店存根聯壹張上「張│
│    │          │        │                              │                                    │          │東弘」之署押壹枚。            │
├──┼─────┼────┼───────────────┼──────────────────┼─────┼───────────────┤
│17  │20:56:10  │930122  │惠康百貨股份有限公司-安康     │台北縣新店市○○路196號B1           │      1480│已逾收單銀行調閱期限無法提供。│
│    │          │        │                              │                                    │          │簽帳單特約商店存根聯壹張上「張│
│    │          │        │                              │                                    │          │東弘」之署押壹枚。            │
└──┴─────┴────┴───────────────┴──────────────────┴─────┴───────────────┘

司法院資訊處製作；財團法人民間司法改革基金會備份。
